臺灣臺南地方法院民事判決　　　　　　　99年度訴字第1415號
原　　　告　林麗琴即林黃清環之.
訴訟代理人　林岡嶔
　　　　　　徐豐益律師
上一人
複代理人　　盧春和
　　　　　　　　　　　　號
被　　　告　臺南縣仁德鄉農會
　　　　　　　　　　　　號
法定代理人　宋偉儒
訴訟代理人　穆麗芬
上列當事人間請求第三人異議之訴事件，經本院於民國100年5月
5日言詞辯論終結，判決如下：
    主  文
本院九十八年度司執字第九七一八二號給付借款強制執行事件，
對原告所為之強制執行程序應予撤銷。
訴訟費用新台幣參萬壹仟陸佰玖拾元由被告負擔。
    事 實 及 理 由
一、原告起訴主張：
（一）按民法繼承編第1148條（限定繼承之有限責任）第2項規
      定：「繼承人對於被繼承人之債務，以因繼承所得遺產為
      限負清償責任。」；且同法繼承編施行法第1條之2第1項
      明文：「繼承在民法繼承編中華民國97年1月4日前開始，
      繼承人對於繼承開始後，始發生代負履行責任之保證契約
      債務，由其繼續履行債務顯失公平者，得以所得遺產為限
      ，負清償責任」。又按「繼承在民法繼承編中華民國98年
      5月22日修正施行開始前繼承人因不可歸責於己之事由或
      未同居共財者，於繼承開始時無法知悉繼承債務之存在，
      致未能於修正施行前之法定期間為限定或拋棄繼承，且由
      其繼續履行繼承債務顯失公平者，於修正施行後，以所得
      遺產為限，負清償責任。」，同法條之3第4項亦有明文。
      查原告雖為訴外人林黃清環之繼承人，但未繼承林黃清環
      任何遺產；且依台灣地區農村習俗，父親林銀象死亡時，
      母親林黃清環，及家姊林立婕、原告均已拋棄祖先任何遺
      產。又原告生長在傳統農村家庭，婚後相夫教子、服侍公
      婆，以夫家生計為主，自顧不暇，從未與母親林黃清環同
      居共財，卻因林黃清環於93年5月20日死亡，未依法辦理
      拋棄繼承，而必須承受林黃清環擔任訴外人莊炎昆連帶保
      證人之責任，於原告顯失公平。另原告所有坐落於台南縣
      仁德鄉○○村○○路450巷19號房地（即崑崙段建號19號
      、崑崙段地號112號，下稱系爭房地），經本院查封並鑑
      價，土地為新台幣（下同）1,703,226元、建物為799,797
      元，合計2,503, 023元，如經拍定清償抵押債權銀行（即
      京城商業銀行新台幣1,250,000元），加上執行費、稅務
      費，將導致原告中年流離失所。
（二）被告主張持有之本院93年度執字第11261號債權憑證（下
      稱系爭債務），係93年11月8日換發（原債權憑證發文日
      期為90年4月26日），且依該債權憑證記載，債務人為莊
      炎昆、莊玉霞、林黃清環（歿）、林岡嶔即林岡欽，可稽
      原告乃繼承債務人林黃清環之債務。至被告於99年9月29
      日聲請強制執行，原告則於同年10月5日提出本件訴訟，
      並無強制執行法第14條、第14條之1、第15條消極事由存
      在，此參民事訴訟法施行法第5條「修正民事訴訟法新定
      期間之訴訟行為，而應於其施行之際為之者，其期間自修
      正民事訴訟法施行之日起算。但修正民事訴訟法施行前審
      判長依舊法裁定之期間已進行者，依其期間。」之規定至
      明。被告爰用最高法院77年台抗字第143號判例意旨，距
      民法繼承編施行法修正施行日98年5月22日已21年，該判
      例意旨於新法是否準用，不無疑義。
（三）原告負擔訴外人林黃清環系爭債務，顯失公平，被告持對
      林黃清環之債權憑證，聲請強制執行原告所有系爭房地，
      原告爰依強制執行法第14條第1項前段「執行名義成立後
      ，如有消滅或妨礙債權人請求之事由發生，債務人得於強
      制執行程序終結前，向執行法院對債權人提起異議之訴。
      」規定，提起本件訴訟；並聲明如主文所示。
二、被告則以：
（一）按第三人就執行標的物有足以排除強制執行之權利者，得
      於強制執行程序終結前，向執行法院提起異議之訴，強制
      執行法第15條定有明文。次按限定繼承之繼承人，就被繼
      承人之債務，唯負以遺產為限度之物的有限責任，故就被
      繼承人之債務為執行時，限定繼承人僅就遺產之執行居於
      債務人之地位，如債權人就限定繼承人之固有財產聲請強
      制執行，應認限定繼承人為強制執行法第15條之第三人，
      得提起第三人異議之訴，請求撤銷強制執行程序，最高法
      院77年台抗字第143號判例要旨參照。查原告被繼承人林
      黃清環於93年5月20日死亡，原告於繼承之日起，依當時
      民法第1148條「繼承人自繼承開始時，除本法另有規定外
      ，承受被繼承人財產上之一切權利、義務。」之規定，原
      告既未於法定期限內辦理限定或拋棄繼承，自應承受被繼
      承人林黃清環積欠被告之系爭債務至明。是被告持本院93
      年度執字第11261號債權憑證，聲請強制執行原告即林黃
      清環之繼承人之固有財產（98年度執字第97182號），於
      法並無不合。
（二）被告所持本院93年度執字第11261號債權憑證，係由本院
      89年度執字第18493號債權憑證及88年促字第19552號確定
      支付命令等執行名義換發而來，依強制執行法第4條之1規
      定，該債權憑證對原告亦有效力。是原告依法對於與確定
      判決有同一效力之執行名義，僅有提出再審程序方得予以
      救濟，要難對於有既判之確定判決提出異議，進而主張撤
      銷強制執行程序，誠無理由；且就訴訟安定性而言，一經
      實體判決確定之債權，是否會依法律施行法修正之影響而
      限縮，致本於安定之法律基礎關係生變不安，甚而排除其
      查封效力，不無疑義。再者，修正後之民法繼承編施行法
      第1條之3第4項「繼承在民法繼承編中華民國98年5月22
      修正施行前開始，繼承人因不可歸責於己之事由或未同居
      共財者，於繼承開始時無法知悉繼承債務之存在，致未能
      於修正施行前之法定期間為限定或拋棄繼承，且由其繼續
      履行繼承債務顯失公平者，於修正施行後，以所得遺產為
      限，負清償責任。」之規定，係以「繼承人因不可歸責於
      己之事由或未同居共財者，於繼承開始時無法知悉繼承債
      務之存在為限，且有「由其繼續履行繼承債務顯失公平」
      之要件，始有適用之餘地。原告自述生長於傳統農村家庭
      ，傳統農村家庭培養長大之子女，應注重親情倫理觀念，
      母子親情毋庸致疑，尤其母女更是無話不說、無所不談。
      再則，原告婚後住所台南縣仁德鄉○○村○○路450巷19
      號，與被繼承人林黃清環之住所台南縣仁德鄉○○村○○
      路370巷21弄38號相距僅約百餘公尺，母女互動相當頻繁
      ，發生重大事故，豈不告知之理。原告推不知家母債務狀
      況，不足採信。遑論被告早於88年8月3日取得支付命令確
      定判決，而原告被繼承人林黃清環係於93年5月20日死亡
      ，其繼承債務並非發生於繼承開始後，原告之主張，於法
      顯不相符合。
（三）原告51年12月出生，除自身生計需求外，無其他任何負擔
      ，其所有系爭房地尚有抵押權擔保債務，強制執行扣除抵
      押優先債權後，餘額甚微，用以清償繼承債務，並不構成
      顯失公平要件等語置辯；並聲明駁回原告之訴。
三、經查：
（一）訴外人林黃清環積欠被告系爭債務，並於93年5月20日死
      亡；而原告為林黃清環繼承人之一，但未依法為限定繼承
      或拋棄繼承等情，有卷附本院93年11月8日南院慶93執慎
      字第11261號債權憑證、戶籍謄本，繼承查詢表在卷可按
      ，是依民法第1147條「繼承，因被繼承人死亡而開始。」
      ，及原告繼承時，即97年1月2日修正公布前同法第1148
      條「繼承人自繼承開始時，除本法另有規定外，承受被繼
      承人財產上之一切權利、義務。但權利、義務專屬於被繼
      承人本身者，不在此限。」等規定，原告本應繼承林黃清
      環積欠被告之系爭債務；惟：
 （1）原告主張因結婚離開父母，未與林黃清環同財共居，與出
      嫁之女通常未與父母同住之民情風俗相符；且原告於85年
      間離婚前即已居住台南市○○區○○路450巷19號，離婚
      後由前夫陳慶泉遷離該住所，原告迄今仍居住於上開住所
      ，有其戶籍資料記載「原戶長陳慶泉遷出戶長變更」等語
      可參；而原告之母即訴外人林黃清環之住所則為台南市○
      ○區○○路370巷21弄39號，二者顯然有別，益徵原告與
      林黃清環未有共居同財之實。被告雖辯稱原告與林黃清環
      之住所相距不遠，且其母女二人無所不談，然究與共居之
      事實不符。又原告與林黃清環既未有同居之事實，且原告
      為已出閣之女兒，如何與林黃清環共財，又如何得以知悉
      林黃清環為系爭債務之債務人，並經被告於88年間對之取
      得支付命令確定等情，復未經被告舉證，是原告主張因未
      同居共財，於繼承開始時無法知悉繼承系爭債務之存在，
      致未能於修正施行前之法定期間為限定或拋棄繼承，應堪
      採信。
 （2）原告被繼承人林黃清環自91年迄其93年5月20日死亡時，
      並未存有任何財產，有台南市政府稅務局新化分局100年1
      月21日南市稅新館字第1002601603號函在卷可按，是稽原
      告主張未繼承林黃清環遺產，要非無據；倘因繼承關係致
      令已出嫁且未繼承被繼承人遺產之原告，仍須繼承被繼承
      人之債務，其欠缺公允甚明。是依修正後民法繼承編施行
      法第1條之3第4項「繼承在民法繼承編98年5月22日修正施
      行前開始，繼承人因不可歸責於己之事由或未同居共財者
      ，於繼承開始時無法知悉繼承債務之存在，致未能於修正
      施行前之法定期間為限定或拋棄繼承，且由其繼續履行繼
      承債務顯失公平者，於修正施行後，以所得遺產為限，負
      清償責任。」之規定，原告既未與其被繼承人林黃清環同
      居共財，繼承林黃清環之系爭債務又顯失公平，縱依法原
      告應繼承林黃清環之系爭債務，依上開說明，亦應以所得
      遺產為限。
（二）綜上，原告應以繼承林黃清環之遺產為限，對被告負清償
      之責，已如前述；而系爭房地為原告之固有財產，復為被
      告自認在卷，則被告就原告之固有財產求償，並對系爭房
      地聲請強制執行（本院98年度司執字第97182號原告部分
      ），該強制執行程序即有未洽。是按「就被繼承人之債務
      為執行時，限定繼承人僅就遺產之執行居於債務人之地位
      ，如債權人就限定繼承人之固有財產聲請強制執行，應認
      限定繼承人為強制執行法第15條之第三人，得提起第三人
      異議之訴，請求撤銷強制執行程序。」（參最高法院77年
      台抗字第143號判例要旨），及依強制執行法第15條前段
      「第三人就執行標的物有足以排除強制執行之權利者，得
      於強制執行程序終結前，向執行法院對債權人提起異議之
      訴。」之規定，原告請求撤銷本院98年度司執字第97182
      號對系爭房地之強制執行程序，洵屬有據，應予准許。
四、本件事證已臻明確，兩造其餘攻擊防禦方法及舉證方法與本
    件判決結果無涉，爰不一一論
五、另按法院為終局判決時，應依職權為訴訟費用之裁判；且訴
    訟費用，由敗訴之當事人負擔，民事訴訟法第87條第1項、
    第78條分別定有明文。本件訴訟費用為31,690元，爰命由被
    告負擔。
六、據上論結，原告之訴有理由，依民事訴訟法第78條、第87條
    第1項，判決如主文。
中    華    民    國    100    年    5    月    26    日
                  民事第二庭    法  官  魏玉英
以上正本係照原本作成
如對本判決上訴，須於判決送達後20日內向本院提出上訴狀
如委任律師上訴者，應一併繳納上訴審裁判費
中    華    民    國    100    年    5    月    26    日
                                書記官  蔡曉卿